最高法院刑事判決　　　　　　　　　　　　　　　　　九十一年度台非字第三七號
　　上訴人　最高法院檢察署檢察總長
　　被　告　甲○○
右上訴人因被告違反毒品危害防制條例案件，對於台灣宜蘭地方法院中華民國九十年
七月二十七日第一審確定裁定（九十年度毒聲字第五四八號，聲請案號：台灣宜蘭地
方法院檢察署九十年度聲觀字第二九二號），認為違背法令，提起非常上訴，本院判
決如左：
    主  文
原裁定撤銷。
檢察官之聲請駁回。
    理  由
非常上訴理由稱：「一、按裁定與科刑之確定判決有同等效力者，得提起非常上訴，
此有貴院二十一年非字第一五二號、四十四年台非字第四十一號判例可供參考。本件
台灣宜蘭地方法院九十年度毒聲字第五四八號裁定屬實體裁定，與科刑確定判決有同
等效力，得提起非常上訴，合先敘明。次按施用毒品經送觀察、勒戒後，認有繼續施
用毒品之傾向者，由檢察官聲請法院裁定令入戒治處所施以強制戒治，強制戒治期滿
或交付保護管束期滿，應由檢察官為不起訴處分。毒品危害防制條例第二十條第二項
、第二十三條第二項、第一項定有明文。又被告初犯經強制戒治期滿而為不起訴處分
後，五年內再犯同條例第十條之罪者，應由檢察官提起公訴，並聲請法院裁定令入戒
治處所施以戒治，同條例第二十三條第二項亦有明文。二、本件被告施用毒品案件經
觀察、勒戒後，認有繼續施用毒品之傾向，命入戒治處所施以強制戒治，經強制戒治
期滿，由台灣高等法院於（民國）八十九年六月二十二日以八十七度上易字第三四四
八號判決免刑確定，有台灣高等法院判決書在卷可稽。同一被告復於五年內之九十年
四月七日凌晨零時三十分（諒係同月十七日下午三時三十分之誤），經警採尿回溯前
九十六小時內，在不詳處所，施用第二級毒品甲基安非他命，由台灣宜蘭地方法院檢
察署九十年度毒偵字第一○四九號偵辦。揆諸首開說明，本應由檢察官聲請法院裁定
命強制戒治，惟檢察官誤向台灣宜蘭地方法院聲請裁定觀察、勒戒，該地方法院不察
，於九十年七月二十七日以八十九年度毒聲字五四八號裁定，命被告應送觀察、勒戒
，揆諸首開說明，原裁定顯然違背法令。三、案經確定，爰依刑事訴訟法第四百四十
一條、第四百四十三條提起非常上訴，以資糾正。」等語。
本院按判決不適用法則或適用不當者，為違背法令，刑事訴訟法第三百七十八條定有
明文。又毒品危害防制條例所規定之觀察、勒戒，屬保安處分之一種，法院所為送勒
戒處所觀察、勒戒之裁定確定後，發見為違背法令者，因此項裁定與確定判決有同等
效力，自得提起非常上訴。按初犯施用毒品罪，經送觀察、勒戒後，有繼續施用毒品
之傾向者，由檢察官聲請法院裁定令入戒治處所施以強制戒治，其期間為一年。強制
戒治期滿，應由檢察官為不起訴之處分，如係八十七年五月二十日毒品危害防制條例
修正公布實施前繫屬之案件，審判中由法院依修正後規定處理之；依修正後規定應為
不起訴處分者，法院應為免刑之判決。依上開規定為不起訴處分（或免刑判決）後，
五年內再犯施用毒品之罪者，應由檢察官聲請法院裁定令入戒治處所施以強制戒治，
毒品危害防制條例第二十條第一項、第二項後段、第二十三條第一項、第二項、第三
十五條第三款定有明文。本件被告甲○○曾於毒品危害防制條例修正公布施行前犯施
用毒品罪，於繫屬中依修正後規定送觀察、勒戒後，有繼續施用毒品之傾向，經法院
裁定令入戒治處所施以強制戒治一年，於執行滿三月，認無繼續戒治之必要，報請裁
定停止戒治付保護管束，嗣因違反保護管束應遵守事項情節重大，而裁定撤銷保護管
束，仍施以強制戒治期滿，由台灣高等法院於八十九年六月二十二日判決免刑，有台
灣高等法院八十七年度上易字第三四四八號判決影本在卷可憑。被告於免刑判決確定
後之五年內，又在九十年四月十七日下午三時三十分（非常上訴書誤載為九十年四月
七日凌晨零時三十分）採尿之前，再施用第二級毒品安非他命，為警查獲，移送台灣
宜蘭地方法院檢察署偵辦（九十年度毒偵字第一○四九號）。檢察官本應依前揭規定
聲請法院裁定令入戒治處所施以強制戒治，不得再聲請裁定送觀察、勒戒。乃檢察官
於九十年七月二十日誤以九十年度聲觀字第二九二號聲請書，向原審法院聲請裁定送
觀察、勒戒；原審法院亦於九十年七月二十七日誤以九十年度毒聲字第五四八號裁定
，將被告送勒戒處所觀察、勒戒確定，自有適用法則不當之違法。案經確定，且不利
於被告，非常上訴意旨執以指摘，為有理由，應由本院將原裁定撤銷，並駁回檢察官
之聲請，以資救濟。
據上論結，應依刑事訴訟法第四百四十七條第一項第一款但書，判決如主文。
中      華      民      國    九十一    年      二      月    二十七    日
                              最高法院刑事第十一庭
                                  審判長法官  呂  潮  澤
                                        法官  白  文  漳
                                        法官  陳  世  雄
                                        法官  孫  增  同
                                        法官  林  開  任
      右正本證明與原本無異
                                              書  記  官
中      華      民      國    九十一    年      三      月      五      日
